【裁判字號】    96,訴,4133
【裁判日期】    970214
【裁判案由】    違反槍砲彈藥刀械管制條例等
【裁判全文】
臺灣臺中地方法院刑事判決              96年度訴字第4133號
公  訴  人  臺灣臺中地方法院檢察署檢察官
被      告  丙○○
            丁○○
共      同
選任辯護人  江燕鴻律師
上列被告因妨害自由案件，經檢察官提起公訴（95年度偵字第27
885號），本院判決如下：
    主    文
丁○○共同以強暴方法，剝奪人之行動自由，累犯，處有期徒刑
捌月。減為有期徒刑肆月，如易科罰金，以銀元參佰元即新台幣
玖佰元折算壹日。
丙○○無罪。
    犯罪事實
一、丁○○於民國90年間因妨害自由案件，經臺灣高等法院臺中
    分院判處有期徒刑5月確定，甫於93年11月30日執行完畢。
    猶不知悔改，因戊○○積欠其弟丙○○新臺幣（下同）30
    萬元未還，為催討該筆債務，竟與10餘名姓名年籍不詳之成
    年男子，共同之犯意聯絡，於94年4月11日晚上約8時許，由
    丁○○帶領綽號「志遠」等10餘名姓名年籍不詳之成年男子
    齊至臺中縣沙鹿鎮○○里○○路與三民路交岔路口之「黑猛
    檳榔攤」找尋戊○○。丁○○帶領前開10餘名男子下車，待
    走近坐在檳榔攤旁椅子上之戊○○，丁○○即徒手毆打戊○○之頭部，欲逼迫戊○○就範，其餘人等則分別徒手或持木
    棍圍毆戊○○。惟戊○○因不甘受毆而反抗，丁○○與其餘
    年籍不詳之10餘名成年男子，見狀繼續分持木棍或徒手，共
    同圍毆戊○○之頭部及身體各處，丁○○並將戊○○踩倒在
    地。渠等見戊○○無力反抗，更基於妨害他人自由之犯意，
    由其中2名成年男子將戊○○拖入車牌號碼不詳、廠牌BMW之
    自小客車後行李箱，以此強暴方法妨害戊○○之自由，載至
    臺中縣沙鹿鎮○○里○○路485巷底，將戊○○自後行李箱
    內拖出。丁○○與上開人等繼續持木棍圍毆戊○○，致戊○○昏倒在地始罷休。戊○○因而受有左肱骨骨折、頭部5公
    分撕裂傷、右手肘撕裂傷、右胸3乘2公分挫傷、左肩5乘四
    公分、左胸5乘3公分挫傷、右大腿6乘3公分挫傷、右腹部10
    乘4公分挫傷、右膝2乘5公分挫傷、右腿4乘5公分挫傷、左
    手肘4乘5公分挫傷、左背部18乘3公分挫傷、右背部7乘4公
    分挫傷、右手肘7乘3公分挫傷及右肩10乘8公分挫傷等傷害
    ( 傷害部分業據撤回告訴)。
二、案經戊○○告訴及由臺灣臺中地方法院檢察署檢察官指揮臺
    中縣警察局清水分局報告而偵查起訴。
    理    由
甲、有罪部分：
一、訊據被告丁○○坦承於上開時地有共同毆打戊○○之行為，
    惟辯稱當日並未對綽號「志遠」等人將被害人戊○○載至台
    中縣沙鹿鎮○○路485巷底之妨害自由部分，伊並未參與亦
    不知情等語。惟查上揭犯罪事實業據告訴人戊○○指訴明確
    ，並於本院審理時結證屬實，復有證人許志盛、蘇文祺、陳
    宥憬、乙○○之證言可供參考。且不詳姓名綽號「志遠」等
    約10名之成年男子，既由被告丁○○所邀集前往，渠等將被
    害人戊○○強押至車後行李箱，被告顯有犯意聯絡及行為分
    擔，被告丁○○所辯其未參與及不知情，顯係事後卸責之詞
    ，不足採信。此外，尚有童綜合醫院訴訟診斷書，證明戊○○受有左肱骨骨折、頭部5公分撕裂傷、右手肘撕裂傷、右
    胸3乘2公分挫傷、左肩5乘四公分、左胸5乘3公分挫傷、右
    大腿6乘3公分挫傷、右腹部10乘4公分挫傷、右膝2乘5公分
    挫傷、右腿4乘5公分挫傷、左手肘4乘5公分挫傷、左背部18
    乘3公分挫傷、右背部7乘4公分挫傷、右手肘7乘3公分挫傷
    及右肩10乘8公分挫傷等傷害，並有現場照片12張可資佐證
    。本案事證明確，被告犯行堪予認定。
二、核被告丁○○所為係犯刑法第302條第1項以強暴之方法剝奪
    人之行動自由罪。被告與不詳姓名之10餘名成年男子間，有
    犯意聯絡及行為分擔，均為共同正犯。被告曾於90年間因妨
    害自由案件，經臺灣高等法院臺中分院判處有期徒刑5月確
    定，甫於93年11月30日執行完畢，有台灣高等法院被告前案
    紀錄表1份附卷可佐，五年以內再犯本件有期徒刑以上之本
    罪，依行為時即修正前之刑法第47條累犯之規定加重其刑。
    爰審酌被告之犯罪動機、目的、手段及犯後態度等一切情狀
    ，量處如主文所示之刑。又被告犯罪時間在96年4月24日以
    前，合乎中華民國96年罪犯減刑條例第2條第1項第3款之規
    定，依法減輕其刑二分之一，並諭知易科罰金之折算標準。
三、公訴意旨認被告丁○○夥同該10餘名不詳姓名之成年男子，
    其中1名持具有殺傷力之黑色手槍1把，並在現場擊發2槍，
    彈匣因混亂中掉落在地，彈匣內之6發子彈散落一地，該扣
    案子彈6顆，經內政部警政署刑事警察局95年5月25日刑鑑字
    第0950064022號鑑定結果具有殺傷力，因認被告尚涉有違反
    槍砲彈藥刀械管制條例第7條第4項、第12條第4項未經許可
    持有槍彈罪云云。惟查本案案發當日並未扣得任何槍械，另
    扣案之6顆子彈，參照卷內資料，係在94年4月11日案發時經
    過近8個月之94年12月9日，由某一不詳姓名之年輕男子拿至
    告訴人戊○○之大哥蔡明賢所開設之眼鏡行交付蔡明賢，並
    稱該6顆子彈是在案發現場拾獲，嗣後由告訴人轉交予本案
    承辦之清水分局 (見本案96年發查字第2798號偵查卷第28
    頁，即告訴人戊○○於95年2月22日在清水分局之陳述，同
    偵查卷第34頁，即證人蔡明賢於95年4月1日在清水分局之陳
    述)，該6顆子彈之取得程序有瑕疵，應無證據能力。又告訴
    人戊○○雖陳稱案發當日有聽到類似之槍聲，但未看到槍枝
    ，另證人乙○○、林威宏亦證稱案發當時均未看到或聽到有
    人開槍，證人乙○○並於本院審理時結證稱，回收場買舊料
    可能有坑坑洞洞，不能確定是否之前就有洞孔等語。按認定
    不利於被告之事實，須依積極證據，苟積極證據不足為不利
    於被告事實之認定時，即應為有利於被告之認定，更不必有
    何有利之證據 (最高法院40年台上字第86號判例參照)，從
    而被告丁○○違反槍砲彈藥刀械管制條例部分，原應為無罪
    之諭知，惟公訴人認依被告行為時即95年7月1月修正前刑法
    第55條後段牽連犯之適用，爰不另為無罪之諭知。又公訴人
    認被告尚涉有刑法277條第1項之傷害罪，並認與前揭妨害自
    由有罪部分亦有刑法修正前第55條牽連犯之適用，惟告訴人
    業於97年1月29日審理時，當庭撤回傷害之告訴，依前揭說
    明，亦不另為公訴不受理之諭知，附此敘明。
四、又被告行為後，刑法第41條第1項業於94年2月2日以華總一
    義字第09400014901號令修正公布，並自95年7月1日起施行
    ；罰金罰鍰提高標準條例第2條亦於95年5月17日以華總一義
    字第09400014901號令刪除，並自同年7月1日起施行。修正
    後刑法第41條第1項規定「犯最重本刑為5年以下有期徒刑以
    下之刑之罪，而受6個月以下有期徒刑或拘役之宣告者，得
    以新臺幣1千元、2千元或3千元折算1日，易科罰金。但確因
    不執行所宣告之刑，難收矯正之效，或難以維持法秩序者，
    不在此限。」，與修正前刑法第41條第1項規定「犯最重本
    刑為5年以下有期徒刑以下之刑之罪，而受6個月以下有期徒
    刑或拘役之宣告，因身體、教育、職業、家庭之關係或其他
    正當事由，執行顯有困難者，得以（銀元）1元以上3元以下
    折算1日，易科罰金。但確因不執行所宣告之刑，難收矯正
    之效，或難以維持法秩序者，不在此限。」及適用修正前罰
    金罰鍰提高標準條例第2條規定「依刑法第41條易科罰金或
    第42條第2項易服勞役者，均就其原定數額提高為1百倍折算
    1日；法律所定罰金數額未依本條例提高倍數，或其處罰法
    條無罰金刑之規定者，亦同。」不同。比較新舊法結果，以
    舊法較有利於行為人，故依刑法第2條第1項前段規定，本件
    易科罰金部分，自應適用行為時之法律即修正前刑法第41
    條第1項及罰金罰鍰提高標準條例第2條之規定，諭知如易科
    罰金，以銀元3百元即新台幣9百元折算壹日。又本件被告行
    為後，刑法第28條關於「實施」之文字雖已修正為「實行，
    惟此僅為杜爭議，而確定在「實行」概念下之共同參與行為
    ，始成立共同正犯之概念，對於共同正犯之處罰規定之規定
    並無不同，是刑法關於共同正犯之處罰規定適用修正後之新
    法並無較有利之情形。又本件不論依修正前之刑法第47條，
    或修正後之刑法第47條第1項之規定，均構成累犯，對被告
    而言並無利或不利之情形，自不生新舊法比較之問題，逕依
    修正前之刑法第47條論以累犯，附此敘明。
乙、無罪部分：
一、公訴意旨認被告丁○○所犯上開之犯罪事實，係由被告丙○○所帶領，被告丙○○並坐在現場附近車上等候，被告丙○○與被告丁○○等人有犯意聯絡及行為分擔，為共同正犯，
    涉有刑法第277條第1項、第302條第1項及槍砲彈藥刀械管制
    條例第7條第4項、第12條第4項之罪責云云。
二、被告未經審判證明有罪確定前，推定其為無罪。犯罪事實應
    依證據認定之，無證據不得認定犯罪事實。又不能證明被告
    犯罪者或其行為不罰者，應諭知無罪之判決，刑事訴訟法第
    154條、第301條第1項分別定有明文。次按認定不利於被告
    之事實，須依積極證據，苟積極證據不足為不利於被告事實
    之認定時，即應為有利於被告之認定，更不必有何有利之證
    據，亦有最高法院30年上字第816號判例可資參照。且告訴
    人之告訴，係以使被告受刑事訴追為目的，其陳述是否與事
    實相符，仍應調查其他證據以資審認，最高法院52年台上字
    第1300號亦著有判例。訊據被告丙○○堅決否認有上揭犯行
    ，辯稱伊並未至現場，伊事先亦不知情等語。查證人甲○○
    於偵查中及本院審理時均結證稱，被告丙○○於案發當日，
    仍如往常一樣在台中縣龍井鄉○○路○段314號之海產店工作
    ，告訴人戊○○亦證稱當日確實未看見丙○○等語。而證人
    乙○○、蘇文祺、陳宥憬等人，亦證稱未在案發現場看見丙○○等語。雖證人許志盛指認被告丙○○坐在現場附近車上
    等候，惟查證人許志盛所指認為警方之口卡相片，違反「警
    察機關實施指認犯罪嫌疑人程序要領」、「檢察機關辦理刑
    事訴訟案件應行注意事項」之規定，應認其踐行之指認程序
    尚非適法 (最高法院95年度台上字第3954號、96年度台上字
    第4563號判決參照)，難認對被告不利之認定。此外，復查
    無其他積極之證據足認被告有公訴人所指之犯行，揆諸前揭
    說明，應為被告無罪之諭知。
據上論斷，應依刑事訴訟法第299條第1項前段、第301條第1項，
刑法第2條第1項、修正前刑法第41條第1項、第47條，刑法第28
條、第302條第1項，刑法施行法第1之1條第1項、第2項前段，修
正前罰金罰鍰提高標準條例第2條，程序法規所定貨幣單位折算
新台幣條例第2條，中華民國96年罪犯減刑條例第2條第1項第3款
、第7條、第9條，判決如主文。
本案經檢察官顏淑惠到庭執行職務。
中    華    民    國    97    年    2    月    14    日
                  刑事第七庭  審判長法  官  陳如玲
                                    法  官  高文崇
                                    法  官  郭德進
上正本證明與原本無異。
如不服本判決，應於收受送達後10日內向本院提出上訴書狀（應
敘述具體理由並附繕本）。
上訴書狀如未敘述理由，應於上訴期間屆滿後20日內補提理由書
於本院。
中    華    民    國    97    年    2     月    15    日
                                書記官  陳惠玲
                                                       B
附錄論罪科刑法條
中華民國刑法第302條：（剝奪他人行動自由罪）
私行拘禁或以其他非法方法，剝奪人之行動自由者，處 5 年以下
有期徒刑、拘役或 3 百元以下罰金。
因而致人於死者，處無期徒刑或 7 年以上有期徒刑，致重傷者，
處 3 年以上 10 年以下有期徒刑。
第 1 項之未遂犯罰之。


司法院資訊處製作；財團法人民間司法改革基金會備份。
